【裁判字號】    92,仲訴,2
【裁判日期】    920919
【裁判案由】    撤銷仲裁判斷
【裁判全文】
臺灣高雄地方法院民事判決  九十二年度仲訴字第二號
    原      告  台南縣政府
    法定代理人  乙○○
    訴訟代理人  黃紹文律師
    被      告  日友環保科技股份有限公司  設雲林縣元長鄉○○路一之二十號
    法定代理人  甲○○        .
    訴訟代理人  陳君聖律
右當事人間撤銷仲裁判斷事件，經本院於民國九十二年九月五日言詞辯論終結，判決
如左：
    主      文
原告之訴駁回。
訴訟費用由原告負擔。
    事實及理由
一、原告主張：伊與被告於民國八十七年六月二十三日就台南縣下營鄉一般廢棄物焚
    化處理簽訂合約書（下稱系爭合約），由被告負責承攬該焚化處理事宜，兩造並
    約定就合約所生爭議得交付仲裁。嗣被告未依約於九十一年六月三十日前取得營
    運操作許可，伊即依約請求被告按日以新台幣（下同）三萬零二百六十四元計算
    之懲罰性違約金，並因被告未於同年十月三十一日前取得上開許可，而依約沒收
    被告已繳之履約保證金一千一五百十三萬二千元（被告係以華僑商業銀行之定期
    存單繳付）。被告就此爭議向中華民國仲裁協會聲請仲裁，經該協會於九十二年
    五月一日以九十一仲雄聲義字第二０號仲裁判斷書判斷，命伊應將該履約保證金
    返還被告，並確認伊無權向被告請求違約金，且應負擔百分之六十一之仲裁費用
    。然兩造就交付仲裁之協議中並未約定仲裁判斷得依「衡平原則」為之，而該仲
    裁判斷竟援引此原則為判斷依據，顯已逾越仲裁協議之範圍，伊自得依仲裁法第
    四十條第一項第一款、第三十八條第一款前段規定，請求撤銷此仲裁判斷。又該
    仲裁判斷係以民法第二百二十五條第一項規定為被告得免為給付之依據，然被告
    在仲裁程序中並未提出此項主張，而僅係主張依民法第二百五十五條之規定解除
    系爭合約，且仲裁人於詢問終結前亦未就此部分使伊為意見之陳述，則該仲裁亦
    有違背法律規定而得依仲裁法第四十條第一項第三、四款規定為撤銷。爰依上開
    規定，聲明求為：(一)中華民國仲裁協會九十一仲雄聲義字第二０號仲裁判斷之主
    文所載「相對人（指原告）應將華僑商業銀行第000－000－000000
    0－0號面額新台幣壹仟伍佰壹拾參萬貳仟元之定期存單乙紙返還聲請人（指被
    告）。確認相對人無權向聲請人請求依台南縣下營鄉一般廢棄物焚化處埋－垃圾
    焚化處理合約修訂契約書第十五條約定自九十一年七月一日起按每日新台幣參萬
    零貳佰陸拾肆元計算之懲罰性違約金。仲裁費用由相對人百之六十一。」部分之
    仲裁判斷應予撤銷之判決。
二、被告則抗辯：本件仲裁判斷並無引用「衡平原則」之情形，即無逾越仲裁協議之
    範圍可言；而就本件爭議既在於判斷係可歸責於何方之事由致無從履行，則適用
    民法第二百二十五條第一項規定，亦難認與本件爭議無關；又此項爭議業經兩造
    於仲裁時為充分之陳述及辯論，該仲裁判斷亦無未使當事人為陳述或仲裁程序違
    法之情事，原告請求撤銷，並無所據等語，並聲明駁回原告之訴。
三、原告主張兩造簽訂系爭合約並約定就合約所生爭議得交付仲裁，而被告因未取得
    營運操作許可，其即依約請求被告應按日計算懲罰性違約金及沒收履約保證金。
    被告就此爭議向中華民國仲裁協會聲請仲裁，經該協會判斷後，命原告應將履約
    保證金返還被告，並確認原告無權向被告請求違約金，且應負擔百分之六十一之
    仲裁費用等情，業據提出中華民國仲裁協會九十一仲雄聲義字第二０號仲裁判斷
    書為證，且經本院依職權向該仲裁協會調取該仲裁事件全卷查證屬實，復為被告
    所不爭執，則此部分事實，可堪認為真實。又原告係主張兩造就交付仲裁之協議
    中並未約定仲裁判斷得依「衡平原則」為之，而該仲裁判斷竟援引此原則為判斷
    依據，顯已逾越仲裁協議之範圍，且該仲裁判斷係以民法第二百二十五條第一項
    規定為被告得免為給付之依據，然被告在仲裁程序中並未提出此項主張，且仲裁
    人於詢問終結前亦未就此部分使其為意見之陳述，而依仲裁法第四十條第一項第
    一、三、四款規定請求撤銷，被告則否認該仲裁判斷有上開情事，故本件之爭點
    即在於該仲裁判斷是否有原告主張之情事。經查：
  (一)有關仲裁判斷是否已逾越仲裁協議範圍及仲裁程序違反法律規定（即第四十條第
    一、四款）部分。
  (1)原告係主張本件仲裁判斷之爭點，在於被告未能於約定期限內取得營運操作許可
    即屬遲延給付，而被告在仲裁程序中係抗辯系爭合約並非屬民法第二百五十五條
    規定非於一定時間給付即不能達契約目的之契約，且被告未能取得營運操作許可
    ，係因原告以「搭排」及「油管遷移」之不合理要求阻礙所致，而認遲延係屬不
    可歸責被告之事由，而兩造在系爭合約及仲裁時，並未明示合意得適用衡平原則
    為判斷，然該仲裁判斷竟以「聲請人係自資、自力興建垃圾焚化處理廠，相對人
    並無任何對待義務，連第一次簽約時保證下營鄉垃圾應交由聲請人處理之義務亦
    取消，原有之設廠補助款及處理費保證義務均已不需支付。因此，形成聲請人祇
    有義務，沒有權利，而相對人祇有權利，沒有義務，有雙方權利義務不衡平之現
    象。相對人亦不諱言原本亦無意簽訂九十年十月廿二日之修訂契約書。因此，本
    件聲請人主張修訂契約書因相對人延誤審核程序，致使聲請人無法於期限內取得
    營運操作許可，無法執行垃圾焚化處理之契約目的，．．．．．，因本件既有不
    可歸責於聲請人之事由致給付不能之情事，其請求自有理由，應予准許。」為理
    由，准被告之請求（見仲裁判斷理由四之(四)），顯係適用「衡平原則」為判斷之
    基礎，與仲裁法第三十一條規定仲裁庭經當事人明示合意始得適用衡平原則之規
    定，及第十九條、第五十二條規定應準用民事訴訟程序中不得就當事人未主張之
    法律或事實為判斷之規定均不符合。
  (2)然查，本件仲裁判斷主要在於審酌被告未能於約定期限內取得營運操作許可係可
    歸責於原告或被告（見仲裁判斷理由三），而就此爭點該仲裁在理由四之(一)中敘
    明兩造於九十年十月廿二日簽訂修訂契約書後，被告即於九十一年四月十六日提
    出試運轉計劃書，並經原告通知補正後亦即時提出補正資料，而原告就應召開之
    審查會雖曾因出席委員不足法定人數而流會，然隨即增聘委員加緊審查，且就有
    關事宜亦向行政院環境保署函請釋示，並無遲誤或故意不配合致使被告無法取得
    營運操作許可證之情事，而認此部分並無可歸責於兩造之事由。
  (3)又就審查結果決議要求被告進行試轉前應補正之遷移中油公司油氣管部分，仲裁
    判斷係認為有關遷管事宜，雖經濟部及中油公司認為在設計、材料及施工部分並
    無安全顧慮，但係因下營鄉民眾抗爭致停工而無法復工，始為遷管工程無法如期
    完工之主要原因，而非可歸責於被告（同時亦認不可歸責於原告）。另就應補正
    之「搭排」乙事，則認定雖被告已向農田水利會請求准予同意搭排，然因農田水
    利會明確表示在試運轉前不可能發給搭排同意書，而依水污染防治法第十四條及
    同法施行細則第二十三條第一項第六款規定，新設事業於試車期排放廢（污）水
    排入灌溉兼用或回歸利用渠道者，除需符合放流水水質標準外，尚需檢具所有人
    之同意書，環保主管機關始得核發試車期間之廢（污）水排放許可證，以致形成
    基於法令規定核准試車前應取得排放許可，而審查會則決議在未取得排放許可前
    不得試運轉，此項兩者間無法解決之矛盾及僵局，亦屬不可歸責於有兩造之事由
    （見仲裁判斷理由四之(二)之１．２）。
  (4)基於上開無法取得營運操作許可係不可歸責於被告之事由，仲裁判斷乃認定依民
    法第二百二十五條第一項規定，因不可歸責於債務人之事由致不能給付者，債務
    人免為給付，而被告仲裁程序中所主張係可歸責於原告之事由一節雖不可採，但
    既係因不可歸責於被告之事由致未能於期限內取得營運操作許可，則原告自不得
    主張被告有違約而應給付違約金及沒收履約保證金。就此而言，仲裁判斷係在法
    律效果上不採取被告有關係可歸責於原告之主張，而退採不可歸責於雙方之認定
    ，並因此項事實之認定，而適用民法第二百二十五條第一項之規定，就此判斷之
    法律適用而言，與適用法律係法院之職權行使，不受當事人主張應適用之法律拘
    束之情形相同，故尚難認此項判斷有違反法律規定，原告此部分論據，即有誤解
    。
  (5)至該仲裁判斷在理由四之(四)部分，雖亦敘明兩造間之修訂契約書有形成被告祇有
    義務，沒有權利，而原告祇有權利，沒有義務，有雙方權利義務不衡平之現象等
    語，然此項論述僅係補充說明該合約之權利義務之規範上有此不合理之現象，並
    非據為判斷原告不得請求違約金及沒收履約保證金之主要論據，此從該段文字係
    在總合前開相關論證，並於同段結尾論述「因本件既有不可歸責於聲請人之事由
    致給付不能之情事，其請求自有理由，應予准許。」等語，亦可得佐證。則原告
    以此認定該仲裁判斷係採用「衡平原則」為判斷依據，並進而主張兩造既無明示
    合意可採用此原則，該仲裁判斷即有逾越仲裁協議範圍之論據，亦屬對判斷理由
    所生之誤解，本院尚難採信。
  (6)依上所述，本件仲裁判斷主要係以未能如期取得營運操作許可，係屬不可歸責於
    雙方之事由所致，而依此認定之事實，依其職權適用民法第二百二十五條第一項
    規定，認原告不得請求違約金及履約保證金，並非以「衡平原則」為論據，則原
    告認該仲裁判斷有違反法律規定及逾越仲裁協議之範圍，自不足採。
  (二)有關仲裁判斷是否有於詢問終結前未使當事人陳述（即第四十條第三款）部分。
  (1)原告係主張就適用民法第二百二十五條第一項之規定部分，並非被告所主張之事
    項，而係仲裁庭於仲裁判斷中所自行提出適用，就此而言，顯係在作成判斷前，
    實質上未使原告有陳述之機會，即與未使當事人陳述之情形無異。
  (2)然查，兩造本件爭議在仲裁中係就未能如期取得營運操作許可究係可歸責於何人
    為爭執辯論，業如前述，而兩造就此爭執在仲裁程序中已互為相當詳盡之攻擊防
    禦，以使仲裁人得就事實為明確之審理認定，此亦為兩造所不爭執，且經本院調
    取該仲裁全卷核閱兩造在仲裁程序中之各項言詞及書面陳述及主張屬實（仲裁程
    序就兩造之言詞陳述部分，係以全部記載，而非節錄要旨之方式呈現），顯見就
    相關爭點已使當事人有充分陳述之情形，而就可歸責之事由經認定係不可歸責於
    被告之結論後，其法律上之適用，即得依民法第二百二十五條第一項之規定為判
    斷，就此事實認定後之法律上判斷，縱未經當事人為陳述，但其法律效果既無錯
    誤，且事實之爭執亦已明確認定，則原告主張就法律之適用未使其陳述，即屬誤
    解，況如前所述，此項事實判斷後之法律適用，係仲裁人之職權行使事項，且其
    判斷既無違反法律規定或論理及經驗法則，則原告認有違反仲裁法第四十條第一
    項第三款之規定，自不足採。
四、綜上所述，本件仲裁判斷並無原告所稱有仲裁法第四十條第一項第一、四款所規
    定仲裁判斷有違反法律規定及逾越仲裁協議範圍之情形，亦無同條項第三款所規
    定詢問終結前未使原告有陳述機會之情形，則原告據此請求撤銷該仲裁判斷，即
    無理由，應予駁回。
五、據上論結：本件原告之訴為無理由，依民事訴訟法第七十八條，判決如主文。
中      華      民      國    九十二    年      九      月    十九      日
                              臺灣高雄地方法院民事第一庭
~B法      官  林紀元
右為正本係照原本作成。
如不服本判決，應於送達後廿日內，向本院提出上訴狀並表明上訴理由，如於本判決
宣示後送達前提起上訴者，應於判決送達後十日內補提上訴理由書（須附繕本）。
中      華      民      國    九十二    年      九      月    二十二    日
~B法院書記官  鄭淑華


司法院資訊處製作；財團法人民間司法改革基金會備份。
